---
title: "Regresión Lineal Simple – Base de datos CPS1985"
subtitle: "Parte práctica: Introducción a la Econometría — Modelos de Regresión"
date: "16 de septiembre de 2026"
output:
  html_document:
    toc: true
    toc_depth: 3
    number_sections: true
---

```{r setup, include=FALSE}
knitr::opts_chunk$set(echo = TRUE, message = FALSE, warning = FALSE)
```

# Datos

Usamos la base `CPS1985` (Current Population Survey, 1985), que contiene información salarial de 534 trabajadores en Estados Unidos. La cargamos directamente desde el repositorio Rdatasets.

```{r datos}
cps <- read.csv(
  "https://raw.githubusercontent.com/vincentarelbundock/Rdatasets/master/csv/AER/CPS1985.csv")
str(cps)
```

Nuestra variable respuesta (Y) será `wage` (salario por hora, en dólares). Como predictora usaremos `education` (años de educación). Aquí un gráfico de cómo se ve la nube de puntos:

```{r nube_puntos, fig.width=6, fig.height=5}
plot(cps$education, cps$wage,
     xlab = "Educación (años)", ylab = "Salario por hora (USD)",
     main = "Relación entre educación y salario",
     pch = 19, col = rgb(0, 0, 1, 0.3))
```

# Ajuste del modelo: Regresión Lineal Simple

Empezamos con el modelo más simple: explicar el salario únicamente a partir de los años de educación.

$$\text{wage}_i = \beta_0 + \beta_1 \cdot \text{education}_i + \varepsilon_i$$

```{r mod_simple}
mod_simple <- lm(wage ~ education, data = cps)
summary(mod_simple)
```

## Pruebas de hipótesis

El resumen anterior ya incluye la prueba t de significancia individual para $\beta_1$ y la prueba F de significancia general (en este caso equivalentes, al haber una sola predictora).

```{r confint}
confint(mod_simple)
```

## Métricas de evaluación

```{r metricas}
r2 <- summary(mod_simple)$r.squared
r2_aj <- summary(mod_simple)$adj.r.squared
mse <- mean(residuals(mod_simple)^2)

cat("R^2:", round(r2, 4), "\n")
cat("R^2 ajustado:", round(r2_aj, 4), "\n")
cat("MSE:", round(mse, 4), "\n")
```

```{r recta_ajustada, fig.width=6, fig.height=5}
plot(cps$education, cps$wage,
     xlab = "Educación (años)", ylab = "Salario por hora (USD)",
     pch = 19, col = rgb(0, 0, 1, 0.3))
abline(mod_simple, col = "black", lwd = 2)
```
